【裁判字號】    97,訴,4951
【裁判日期】    980521
【裁判案由】    誣告
【裁判全文】
臺灣板橋地方法院刑事判決              97年度訴字第4951號
公  訴  人  臺灣板橋地方法院檢察署檢察官
被      告  甲○○
上列被告因誣告案件，經檢察官提起公訴（97年度偵續字第396
號），本院判決如下：
    主  文
甲○○無罪。
    理  由
一、公訴意旨略以：被告甲○○原係址設臺北縣板橋市○○路16
    6 號信義大亨社區管理委員會之主任委員，乙○○原為該社
    區管理委員會之財務委員，2 人前因上址地下1 樓停車位出
    售事宜發生爭執，甲○○遂心生不滿，明知乙○○於民國96
    年12月5 日寄發存證信函，內容指稱甲○○用三字經對其破
    口大罵，公然侮辱等詞，並非虛偽陳述，竟意圖使乙○○受
    刑事處分，於97年1 月17日9 時25分許向本署申告，誣指乙
    ○○曾對其妨害名譽，嗣經本署檢察官以97度偵字第8760號
    為不起訴處分確定，而認被告涉犯刑法第169 條第1 項之誣
    告罪嫌等語。
二、按犯罪事實應依證據認定之，無證據不得認定犯罪事實；又
    不能證明被告犯罪或其行為不罰者，應諭知無罪之判決，刑
    事訴訟法第154 條第2 項及第301 條第1 項分別定有明文。
    次按認定不利於被告之事實須依積極證據，苟積極證據不足
    為不利於被告事實之認定時，即應為有利於被告之認定（最
    高法院30臺上字第816 號判例意旨參照）；檢察官對於起訴
    之犯罪事實，倘其所提出之證據，不足為被告有罪之積極證
    明，或其指出之證明方法，無從說服法院以形成被告有罪之
    心證，基於無罪推定之原則，自應為被告無罪判決之諭知（
    最高法院92年臺上字第128 號判例意旨參照）。再按刑法上
    誣告罪之成立，在主觀方面，固須申告者有使人受刑事或懲
    戒處分之意思，在客觀方面，尤須所虛構之事實足使被誣告
    人有受刑事或懲戒處分之危險，若申告他人有不法行為，而
    其行為在刑法上並非構成犯罪，則被誣告者既不因此而有受
    刑事訴追之虞，即難論申告者以誣告之罪（最高法院20年上
    字第1700號、30年上字第2003號、44年台上字第653 號判例
    意旨參照）。經查本件公訴人認被告涉犯誣告罪嫌，無非係
    以被告甲○○於偵查中之供述、告訴人乙○○偵查中之指述
    、證人蔡添喜於偵查中之證述及存證信函、臺灣板橋地方法
    院檢察署檢察官97年度偵字第8760號不起訴處分書、本院97
    年度簡字第3730號刑事簡易判決書等各1 份為其主要論據。
三、訊據被告甲○○堅決否認有誣告犯行，辯稱：伊係告乙○○
    妨害名譽，告乙○○在電梯裡面張貼聲明書，說伊罵乙○○
    三字經，妨害名譽，不是告乙○○寄發存證信函部分等語。
    經查：
（一）本件被告甲○○確曾於97年1 月17日向臺灣板橋地方法院
      檢察署申告乙○○涉犯妨害名譽罪嫌（97年度他字第1081
      號），並於當日偵訊時指稱：乙○○係臺北縣板橋市○○
      路166 號「信義大亨」社區財務委員，伊是主任委員，於
      96年12月5 日，在臺北縣板橋市○○路166 號1 樓，為了
      社區地下1 樓停車位之事，乙○○與伊爭執，事後乙○○
      寄存證信函，內容是伊於96年12月5 日對乙○○破口大罵
      ，但當天伊並沒有罵乙○○，乙○○妨害伊的名譽等語（
      筆錄影本附於97年度他字第2961號偵查卷第14頁）。復於
      97年2 月13日該案偵訊時亦陳稱：伊是要申告乙○○寄發
      存證信函，指稱伊當著蔡添喜跟伊太太的面，用三字經對
      他破口大罵，涉及妨害名譽等語（筆錄影本附於97 年 度
      他字第2961號偵查卷第15頁），並經本院依職權調閱上開
      97年度他字第1081號卷核閱無訛。可見被告甲○○於97年
      1 月17日向臺灣板橋地方法院檢察署申告乙○○妨害名譽
      案件時，係針對乙○○於96年12月5 日所寄發之存證信函
      為之，而非以乙○○於大樓公告欄及電梯內張貼聲明書之
      行為提告，此由臺灣板橋地方法院檢察署檢察官97年度偵
      字第8760號不起訴處分書，其上所載告訴意旨及不起訴處
      分之理由，均係就該案告訴人甲○○申告乙○○寄發存證
      信函妨害其名譽等情所為論述，益可認定。從而，被告甲
      ○○謂其當初係就乙○○於大樓公告欄及電梯內張貼聲明
      書之行為提妨害名譽告訴云云，尚有所誤，合先敘明。
（二）又觀諸前揭乙○○寄給甲○○之存證信函所載「本人於民
      國九十六年十二月五日與蔡添嘉至您家外面洽談公事，雙
      方一言不合之情況下，你竟當著蔡添喜與您老婆眾人之面
      前，不只一次用三字經對我破口大罵，即盡侮辱人。今因
      你對本人公然侮辱，因而嚴格侵犯到本人之人格權，於文
      到七日內你如無給一滿意之答覆，將對你提起公然侮辱之
      告訴，必自誤！」等語，可知告訴人乙○○在所寄發之存
      證信函內，確有記載被告於96年12月5 日向其公然侮辱一
      事，而該案件經檢察官提起公訴後，復經本院以97年度簡
      字第3730號判決處罰金新臺幣9,000 元，嗣上訴於本院合
      議庭以97年度簡上字第660 號判決將上訴駁回而告確定，
      有臺灣板橋地方法院檢察署檢察官聲請簡易判決處刑書、
      本院97年度簡字第3730號判決、97年度簡上字第660 號判
      決各1 份在卷可稽。因此，該存證信函所指被告甲○○確
      有於96年12月5日對乙○○公然侮辱等情，應屬真實。
（三）惟按刑法第309 條妨害名譽罪，所謂「公然」，係指不特
      定人或多數人得以共見共聞之狀態；而同法第310 條之誹
      謗罪，除須所指摘或傳述者，足以毀損他人名譽外，主觀
      上須具有散布於眾之意圖，且客觀上亦有指摘或傳述之行
      為，茍被告並無散布於眾之意圖，亦無指摘或傳述之行為
      ，自無成立誹謗罪之可言。而本件系爭存證信函係告訴人
      乙○○寄予被告甲○○之信件，客觀上其寄件行為並非處
      於「公然」之狀態下；且乙○○寄發上開存證信函既僅係
      給甲○○，亦無散布於眾之意圖或行為，此參酌臺灣板橋
      地方法院檢察署檢察官97年度偵字第8760號不起訴處分書
      亦係以乙○○寄發系爭存證信函之方式，顯與散布於公眾
      之誹謗罪要件不符為由，將乙○○作不起訴處分，亦足佐
      證。職是之故，告訴人乙○○寄發系爭存證信函予被告甲
      ○○之行為，不論其存證信函所載內容為真實與否，單就
      寄發上開存證信函行為本身，並不會構成妨害名譽罪。而
      誣告罪之成立，既以被誣告人因虛偽之申告，而有受刑事
      處分之危險為其要件，故以不能構成犯罪之事實誣告人者
      ，雖意在使人受刑事或懲戒處分，亦不能成立犯罪，前經
      敘明。從而，被告甲○○請求具有偵查犯罪職權之機關偵
      辦乙○○涉嫌妨害名譽罪，雖意在使乙○○受到刑事處分
      ，但依被告甲○○於該案所申告之內容，乙○○寄存證信
      函之行為並無構成妨害名譽罪之虞。則被告甲○○縱有上
      開申告之行為，自與刑法上誣告罪之要件有別，不成立誣
      告罪。
四、綜上所述，本件依公訴意旨所舉前開證據，不足以認定被告
    甲○○觸犯誣告罪嫌，揆諸前揭說明，本院自應諭知無罪之
    判決。
據上論斷，應依刑事訴訟法第301 條第1 項，判決如主文。
本案經檢察官林俊峰到庭執行職務。
中    華    民    國    98    年    5     月    21    日
                  刑事第十五庭  審判長法  官  李君豪
                                      法  官  何燕蓉
                                      法  官  錢衍蓁
以上正本證明與原本無異。
如不服本判決，應於判決送達後10日內，向本院提出上訴狀。
                                      書記官  金和國
中    華    民    國    98    年    5     月    22    日


司法院資訊處製作；財團法人民間司法改革基金會備份。
